【裁判字號】    95,保險,22
【裁判日期】    950622
【裁判案由】    給付保險金
【裁判全文】
臺灣高雄地方法院民事判決              95年度保險字第22號
原      告  甲○○
訴訟代理人  陳建誌律師
被      告  友聯產物保險股份有限公司
法定代理人  丁○○
訴訟代理人  乙○○
被      告  國泰世紀產物保險有限公司
法定代理人  戊○○
訴訟代理人  丙○○
上列當事人間給付保險金事件，經本院於民國95年6 月8 日言詞
辯論終結，判決如下：
    主      文
原告之訴及假執行之聲請均駁回。
訴訟費用由原告負擔。
    事實及理由
一、按「訴狀送達後，原告不得將原訴變更或追加他訴。但有下
    列各款情形之一者，不在此限：三、擴張或減縮應受判決事
    項之聲明者。」，民事訴訟法第255 條第1 項第3 款定有明
    文。本件原告於起訴後將原應受判決事項之聲明即被告應連
    帶給付新台幣（下同）885,999 元及其遲延利息，減縮變更
    聲明為被告應連帶給付525,999 元及其遲延利息，此核與前
    揭法條之規定相符，依法自應予准許其變更，合先敘明。
二、原告主張：伊於民國94年1 月3 日下午6 時20分許在騎乘車
    牌號碼KEB-260 號機車沿高雄縣仁武鄉○○○路由南往北方
    向行駛途經該路段1502號前時，因不慎而先擦撞停放於路旁
    之訴外人權海萍所有車牌號碼YW-2425 號自用小客車後，再
    撞擊訴外人邱育勝所有之車牌號碼GV-1509 號自用小貨車，
    伊並因此受有右下肢撕裂傷及膝蓋脫位之傷害，造成一下肢
    膝關節機能有顯著障礙之輕度肢障而已符合勞工保險殘廢給
    付標準之殘廢等級第8 級障害，而被告友聯產物保險股份有
    限公司（下稱友聯產物）、國泰世紀產物保險有限公司（下
    稱國泰產物）分別為訴外人權海萍、邱育勝投保上開汽車強
    制責任險之保險人，其等自應依法支付伊保險金525,999 元
    （包括急救費850 元、診療費105,149 元、看護費30,000元
    、殘障保險金420,000 元），為此爰依強制汽車責任保險法
    請求判令被告應給付525,999 元及自起訴狀繕本送達之翌日
    起至清償日止，按週年利率5%計算之利息，並願供擔保請准
    宣告假執行。
三、被告則均以：系爭車禍乃因原告酒醉駕車所致，原告因此公
    共危險犯行業經鈞院刑事判決有罪確定在案，故原告之行為
    已然符合修正前強制汽車責任保險法第26條所規定「犯罪行
    為」之不保事項，伊等自無需為因原告之犯罪行為所受之傷
    害給付保險金等語為辯，並聲明求為判決：駁回原告之訴及
    假執行之聲請，如受不利之判決，願供擔保請准宣告免為假
    執行。
四、兩造不爭執之事項：
  (一)、原告於上開時日與同事飲酒後而騎乘前開機車行經前該路
      段，因控制不慎而先擦撞停放於路旁之訴外人權海萍所有
      車牌號碼YW-2425 號自用小客車後，再撞擊訴外人邱育勝
      所有之車牌號碼GV-1509 號自用小貨車，原告因而受有右
      下肢撕裂傷及膝蓋脫位之傷害，並造成其一下肢膝關節有
      顯著障礙之輕度肢障而已符合勞工保險殘廢給付標準之殘
      廢等級第8 級障害。
  (二)、原告於上開事故發生後經於同日19時34分抽血檢測，其血
      液酒精濃度含量為239mg/dl，換算呼氣酒精濃度含量達1.
      195mg/dl，而原告因上開行為業經本院94年度交簡字第97
      6 號刑事判決以公共危險罪名判處拘役50日嗣並確定在案
      。
  (三)、被告友聯產物、國泰產物分別為訴外人權海萍、邱育勝所
      有上開汽車之汽車強制責任險之保險人。
  (四)、原告因上開傷害已支出急救費850 元、診療費105,149 元
      、看護費30,000元，而原告所受上開傷勢乃符合第8 級殘
      廢等級，本件若應支付殘障保險金，其金額為420,000 元
      。
五、本院就兩造必要之爭點判斷如下：
  (一)、系爭事故是否因原告酒醉駕車所致？
      按「汽車駕駛人有左列情形之一者，不得駕車：二、飲用
      酒類或其他類似物後其吐氣所含酒精濃度超過每公升○‧
      二五毫克或血液中酒精濃度超過百分之○‧○五以上者。
      」，道路交通安全規則第114 條第2 款定有明文。本件原
      告固主張系爭事故與酒醉駕車行為無關云云，惟此業為被
      告所否認，而查系爭事故現場為未劃分快慢車道之雙向平
      面道路，訴外人權海萍所有之前開自小客車車頭朝北向平
      行停放於路面邊線外，其左側車身前後輪均距離路面邊線
      東側0.8 公尺，該車左側車身、後照鏡、左前輪在擦撞後
      受損，訴外人邱育勝所有之自小貨車則車頭南向停放於距
      離路面邊線東側0.1 公尺處，其車右前保險桿及前擋風玻
      璃在車禍後毀損，上開2 部汽車中間則立有一電線桿距路
      面邊線東側0. 6公尺，原告機車於事故後則車頭朝北向倒
      臥於電線桿西側，其車頭、車尾各距路面邊線1.0 、1.4
      公尺，且其機車車頭毀損乙節，此有道路交通事故現場圖
      、照片等件附於前開刑事偵查案卷可參，而原告於事發後
      供稱：「我有喝酒。我是約當天（1 月3 日）下午15-17
      點間與同事3 人在車場外喝啤酒，共飲十多罐啤酒，約在
      當天下午18時許結束騎車回家吃飯。」等語，此亦有調查
      筆錄附於前開刑事偵查案卷可參，且原告於上開事故發生
      後經於同日19時34分抽血檢測，其血液酒精濃度含量為23
      9mg/dl，換算呼氣酒精濃度含量達1.195 mg/dl 乙情亦如
      前述，而對於呼氣酒精濃度已達每公升0.55毫克（0.55mg
      /dl） 以上，肇事率為一般正常人之10倍，認為已達不能
      安全駕車之標準，業經法務部於88年5 月18日以法（88）
      檢字第001669號函告週知，而當人飲酒後，若以呼氣酒精
      濃度測試器測得之呼氣濃度達到每公升0.5 毫克時，反應
      較慢，感覺減低，將影響駕駛，達到每公升0.75毫克時，
      思考與個性行為均會改變，達到每公升1.0 毫克時，步態
      不穩，噁心嘔吐，精神混惑不清晰，達到每公升1.5 毫克
      時，說話不清楚，感覺喪失，視力模糊，達到每公升2.0
      毫克時，體溫與血糖均降低，肌肉控制差，甚至會導致癲
      癇發作，達到每公升3.5 毫克時，則已經神智不清，反射
      減低，甚至呼吸抑制，亦據行政院國軍退除役官兵輔導委
      員會臺北榮民總醫院以88年8 月5 日（88）北總內字第26
      868 號函示明確，是原告於事發前既曾飲酒，且其血液中
      酒精濃度業達239mg/dl（換算呼氣酒精濃度為1.195mg/dl
      ），則依前揭說明，其顯已違反上開道路交通安全規則之
      酒後駕車標準，且其當時之精神狀況應業已達混惑不清之
      狀態並因其注意能力下降而不能安全駕駛，是依現場及車
      輛狀況、並原告之陳述及其當時之精神狀態以觀，系爭事
      故應係原告於酒醉後運動失調、精神混惑不清致無法為安
      全之駕駛行為致不能注意車前狀況而連續撞擊路邊停放之
      車輛以致肇事，倘若其未於此一狀態下騎乘機車，當能避
      免本件車禍事故傷害結果之發生，故原告酒精濃度過量致
      行駛未注意車前狀況應為本件車禍傷害事故發生之原因至
      為灼然，原告上開主張並無理由。
  (二)、酒醉駕車是否屬修正前強制汽車責任保險法第26條「犯罪
      行為」之不保事項？
      按「服用毒品、麻醉藥品、酒類或其他相類之物，不能安
      全駕駛動力交通工具而駕駛者，處一年以下有期徒刑、拘
      役或三萬元以下罰金。」、「保險人對於受害人因下列情
      事所致之體傷、殘廢或死亡，不負給付保險金之責任：三
      、受害人或受益人從事犯罪之行為所致者。」，刑法第18
      5 條之3、94年2 月5 日修正前之強制汽車責任保險法第2
      6 條第3 款分別定有明文。本件原告固主張酒醉駕車與一
      般犯罪行為本身具反社會性者有間，且此與強制汽車責任
      保險法所規定之其他不保事項乃為避免抵觸公序良俗者亦
      非相同，故其應非屬不保事項之「犯罪行為」云云，惟查
      ，前開酒醉駕車刑罰之立法目的本在藉抽象危險犯之構成
      要件，以嚇阻酒後駕車危害道路交通安全，而達保障該行
      為人與第三人生命、財產安全之目的，故只要行為人服用
      酒類，不能安全駕駛動力交通工具而駕駛，即已該當該刑
      法之構成要件而屬所謂之犯罪行為，而修正前強制汽車責
      任保險法第26條第3 款所指之「犯罪行為」並未依行為人
      所侵害法益之輕重程度而異其認定標準，自難以酒醉駕車
      之反社會性較輕即遽認得予限縮排除該不保事項之適用，
      況系爭不保事項規定之意旨乃在於限制被保險人因故意或
      重大過失之不當行為，使保險事故發生而獲取不當之利益
      ，並保障保險人僅須於事前評估並願承受之風險範圍內負
      擔可能給付保險金之不利益，如被保險人飲酒後駕車，其
      吐氣或血液所含酒精成分超過道路交通法令規定標準，應
      足推定被保險人有故意或重大過失將自己置於極易致傷或
      死亡之高危險環境中，若就此情形仍由保險人負擔給付保
      險金之義務，不但易使被保險人或受益人獲得不當利益，
      且已逾保險人所願承擔之合理風險，有害於系爭條款訂立
      之意旨，是從維護社會公序良俗及防堵保險可能遭濫用之
      危險，應認為倘若被保險人所為之行為，本質上已該當刑
      法或其他刑事特別法之犯罪構成要件，具有違法性，並因
      該行為導致殘廢或死亡者，保險人即應予免責，今原告於
      事故發生後之同日19時34分抽血檢測，其血液酒精濃度含
      量為239mg/dl，換算呼氣酒精濃度含量達1.195mg/dl已如
      前述，依刑法第185 條之3 之規定，其酒醉騎乘機車之行
      為已構成犯罪，且其所為亦經本院94年度交簡字第976 號
      刑事判決以公共危險罪名判處拘役50日確定在案，是原告
      酒醉駕車之行為自屬修正前之強制汽車責任保險法第26條
      第3 款所指之「犯罪行為」，原告上開主張並無理由。
    綜上，原告所受上開車禍傷害係因其酒醉駕車之犯罪行為所
    致，被告自得依修正前之強制汽車責任保險法第26條第3 款
    規定拒絕理賠，從而，原告依強制汽車責任保險法請求判令
    被告應給付525,999 元，及自起訴狀繕本送達之翌日起至清
    償日止，按週年利率5%計算之利息為無理由，依法自應予以
    駁回，而原告之訴既經駁回，其假執行之聲請即失所附而應
    併予駁回。
六、據上論結：本件原告之訴為無理由，合依民事訴訟法第78條
    ，判決如主文。
中    華    民    國    95    年    6     月    22    日
                  民事第五庭   法   官  郭宜芳
正本係照原本作成。
如不服本判決，應於送達後20日內，向本院提出上訴狀並表明上
訴理由，如於本判決送達前提起上訴者，應於判決送達後10日內
補提上訴理由書（須附繕本）。
中    華    民    國    95    年    6     月    23    日
                                書記官  劉法萱


司法院資訊處製作；財團法人民間司法改革基金會備份。
